【裁判字號】    99,裁,166
【裁判日期】    990121
【裁判案由】    有關土地事務
【裁判全文】
最  高  行  政  法  院  裁  定
                                       99年度裁字第166號
上  訴  人  甲○○
被 上訴 人  高雄市政府地政處
代  表  人  乙○○
上列當事人間有關土地事務事件，上訴人對於中華民國98年8月5
日高雄高等行政法院98年度訴字第212號判決，提起上訴，本院
裁定如下：
    主  文
上訴駁回。
上訴審訴訟費用由上訴人負擔。
    理  由
一、按對於高等行政法院判決之上訴，非以其違背法令為理由，
    不得為之，行政訴訟法第242條定有明文。依同法第243條第
    1項規定，判決不適用法規或適用不當者，為違背法令；依
    同法第243條第2項規定，判決有該條項所列各款情形之一者
    ，為當然違背法令。又提起上訴，應以上訴狀表明上訴理由
    並應添具關於上訴理由之必要證據，復為同法第244條第1項
    第4款及第2項所明定。是當事人提起上訴，如以原審判決有
    不適用法規或適用不當為理由時，其上訴狀應有具體之指摘
    ，並揭示該法規之條項或其內容；如以原審判決有行政訴訟
    法第243條第2項所列各款情形為理由時，其上訴狀應揭示合
    於該條款之具體事實。上訴狀或理由書如未依上述方法表明
    ，或其所表明者顯與上開法條規定之違背法令情形不相合時
    ，即難認為已合法表明上訴理由，其上訴自非合法。
二、緣坐落高雄市○○區○○段5小段1-12、1-1及1-18地號土地
    （重測後改編為旗津段21、22及25地號），其中旗後段5小
    段1-18地號土地為上訴人所有，同小段1-1地號土地為上訴
    人與訴外人洪天吉、林福山及孫山雄所共有，上訴人應有部
    分為8分之1，同小段1-12地號土地為訴外人孫山雄所有。上
    開土地於民國72年間經被上訴人辦理地籍圖重測之地籍調查
    指界時，因與鄰地同小段1-21、12地號土地（重測後改編為
    旗津段26、31地號）之所有權人指界不一致，而生糾紛，雙
    方嗣於72年6月27日經高雄市旗津區地籍圖重測界址糾紛協
    調會議協調成立，被上訴人所屬前土地測量大隊乃據以辦理
    戶地測量完成後，由高雄市政府以72年11月2日高市府地1字
    第30647號公告重測成果30日（自72年11月6日起至同年12月
    6日），並由被上訴人以72年11月4日72高市地政測字第1458
    8號函將重測成果通知土地所有權人，於公告期間上開土地
    所有權人對重測成果均無異議，而告確定在案，被上訴人乃
    據以辦理土地標示變更登記完竣。該重測完成後，旗津段21
    地號土地（即重測前旗後段5小段1-12地號）所有權人孫山
    雄於75年6月18日以買賣為由，將之移轉登記予上訴人；又
    旗津段22地號土地（即重測前旗後段5小段1-1地號）之共有
    人亦於同日同意分割成旗津段22、22-1及22-2地號等3筆土
    地，其中旗津段22-2地號土地由上訴人單獨取得所有權。嗣
    上訴人自74年起，多次主張重測後之新地籍圖界線與地籍調
    查表指界位置不符，亦與重測前舊地籍圖界線不符，係因被
    上訴人測量錯誤所致，分別向被上訴人及相關行政及司法機
    關陳情、訴願、提起民事、刑事及行政訴訟，惟均遭駁回。
    上訴人又於97年3月6日再度向被上訴人申請略以：「主旨：
    為房屋右側應留法定空地，因地籍圖重測減少4.807平方公
    尺（測量為準），使房屋合法變成違章，對外已直接發生法
    律效果，請行政處分認定，返還法定空地，恢復合法房屋。
    說明：…(2)72年間，高市府旗津區舊地籍圖重測，申請人地
    籍調查表指界是水溝中為據，重測後新地籍圖界址線，高市
    府更改為角斜線，致使房屋右側應留法定空地寬度45公分，
    變為22公分，法定空地減少4.807平方公尺，房屋合法變成
    違章，損失嚴重，鄰地同段26、31地號地籍圖面積增加4.80
    7平方公尺，由此證實高市府重測作業自始違法、錯誤無效
    。…(5)綜上法令規定，高市府將房屋右側固定位置之法定空
    地分割移轉給鄰地同段26、31地號，為違法行為、無效行為
    ，請地政處逕行返還法定空地，以恢復合法房屋。並確實依
    法實地認定具體作出准駁之答覆。」等語，經被上訴人以97
    年3月11日高市地政2字第0970003000號函（下稱97年3月11
    日函）復上訴人略以：「…說明：…2、有關台端所有本市
    ○○段22之2地號土地重測後法定空地面積減少乙事，本處
    已依台端96年5月28日致市長申請書函復台端在案（文號：
    本處96年5月23日高市地政2字第0960007172號函）。3、台
    端自74年起向行政機關陳情、訴願、再訴願、行政訴訟及向
    司法機關訴訟（20次）迄今近23年，均經各受理行政機關解
    說函復及司法機關判決駁回，依行政程序法第173條…，故
    日後台端對本案以同一事由再陳情時，依上開規定得不予處
    理。」等語。上訴人不服，循序提起行政訴訟，經原審法院
    判決駁回後，提起本件上訴。
三、上訴意旨雖主張：(一)依司法院釋字第423號解釋及其理由書
    ，上訴人房屋右側應留法定空地位置，因被上訴人72年間地
    籍圖重測以協調方式而減少30公分，已受損害，依法令規定
    為行政處分，97年3月11日函拒絕受理為違法行政處分，而
    原判決以非行政處分認定，構成判決違背法令。(二)法定空地
    為公同利益用地，自不能以協調行為而改變位置，而一般土
    地界址，並無如法定空地之相關法令，此為兩種不同之法律
    行為，更非同一事件。原判決竟引用一般土地界址法令，認
    定協調行為合法無錯誤，亦未說明法定空地是否可拋棄、分
    割、移轉，構成判決違背法令及理由矛盾。(三)上訴人於原審
    請求現場勘驗、並請發函高雄市政府工務局現場勘測及囑託
    相關機關測量系爭房屋之法定空地位置，原審置之不理，未
    盡查證責任。(四)原判決對關係人意思表示文件，不予認定、
    曲解文意、未予查證，而引用測量程序法與上訴人訴求法定
    空地法規為兩種不同法律關係，構成判決不適用法令、理由
    與事實不符之違背法令。(五)被上訴人於72年間辦理地籍圖重
    測時，竟違法依據協調不一致之結果，並更改地籍圖界線，
    致使上訴人房屋右側應留法定空地52公分寬度，減少30公分
    ，使合法房屋變成違章建築等語。惟原判決已就被上訴人於
    72年間辦理上開土地之地籍圖重測有無違法將上訴人所有旗
    津段22-2地號土地中之法定空地面積6.2688平方公尺劃歸給
    相鄰土地所有權人？上訴人依法得否請求被上訴人返還該法
    定空地？等爭點，論明：被上訴人於72年間辦理上開土地地
    籍圖重測時，就地籍調查指界、糾紛協調、戶地測量、公告
    重測成果及辦理土地標示變更登記等過程，並無違誤之處，
    上訴人主張被上訴人違法將上開法定空地面積6.2688平方公
    尺分割給鄰地（即重測後旗津段26及31地號土地），致上訴
    人權利受有損害，被上訴人應返還其該法定空地面積6.2688
    平方公尺，為無理由，應予駁回之意旨，並就上訴人之主張
    ，何以不足採取，分別予以指駁甚詳。觀諸前開上訴理由，
    仍執與起訴意旨略同且經原審不採之陳詞及歧異見解，就原
    審取捨證據、認定事實及適用法律之職權行使，指摘為不當
    ，並就原審已論斷者，泛言其論斷違背法令或理由矛盾，而
    非具體表明合於不適用法規、適用法規不當、或行政訴訟法
    第243條第2項所列各款之情形，難認對原判決之如何違背法
    令已有具體之指摘。依首開規定及說明，應認其上訴為不合
    法。
四、依行政訴訟法第249條第1項前段、第104條、民事訴訟法第9
    5條、第78條，裁定如主文。
中    華    民    國    99    年    1     月    21    日
                    最高行政法院第四庭
                        審判長法官  劉  鑫  楨
                              法官  陳  金  圍
                              法官  林  文  舟
                              法官  曹  瑞  卿
                              法官  陳  鴻  斌
以  上  正  本  證  明  與  原  本  無  異
中    華    民    國    99    年    1     月    22    日
                              書記官  邱  彰  德


司法院資訊處製作；財團法人民間司法改革基金會備份。
